臺灣高等法院刑事判決　　　　　　　　　　　　九十一年度上更(一)字第七六七號
　　上　訴　人　臺灣臺北地方法院檢察署檢察官
　　上　訴　人
　　即　被　告　謝明宏原名：.
　　上　訴　人
　　即　被　告　乙○○
　　共　　　同
　　選任辯護人　謝華凱 律師
右列上訴人因被告違反商業會計法等案件，不服臺灣臺北地方法院八十五年度易字第
四八九五號，中華民國八十七年六月十八日第一審判決（起訴案號：臺灣臺北地方法
院檢察署八十四年度偵字第一二四一五號、八十五年度偵字第一六四六八號），提起
上訴，判決後，經最高法院發回更審，本院判決如左：
    主      文
原判決關於丙○○（已更名為謝明宏）、乙○○違反商業會計法部分撤銷。
謝明宏共同連續意圖為自己不法之所有，以詐術使人將本人之物交付，處有期徒刑壹
年陸月，減為有期徒刑玖月；又公司負責人，公司應收之股款，股東並未實際繳納，
而以申請文件表明收足，處有期徒刑捌月，減為有期徒刑肆月。應執行有期徒刑壹年
。
乙○○商業負責人，以明知為不實之事項，而填製會計憑證，處有期徒刑拾月，減為
有期徒刑伍月，如易科罰金以參拾元折算壹日。
    事      實
一、謝明宏（原名：丙○○，下同）係羚揚食品工業股份有限公司（下簡稱羚揚公司
    ，址設臺北市松山區○○○路○段五一六號七樓之二）負責人，該公司資本額原
    僅為新臺幣（下同）三千六百萬元，謝明宏於七十八年間因見當時股市飆漲，民
    眾熱中股票買賣，認有機可乘，遂與郭明寬（已據本院前審判處有期徒刑十月，
    減為有期徒刑五月，緩刑三年確定）謀議以羚揚公司增加資本之名義對外招募資
    金，由羚揚公司印製員工認股說明書，對外公開招募資金，共同意圖為自己不法
    之所有，並基於概括之犯意聯絡，由郭明寬於七十八年十二月二十八日申請設立
    錢櫃企業管理顧問股份有限公司（下稱錢櫃公司，址設臺北市○○○路五五六號
    十一樓之一），以錢櫃公司上址營業處所作為羚揚公司處理對外增資認股事宜，
    使黃文眉、張光宏等投資人誤以為羚揚公司係辦理現金增資以增加公司資本，健
    全公司營運狀況，而透過錢櫃公司或以其他方法向羚揚公司認購增資股票（其中
    黃文眉係於七十九年一月十日在錢櫃公司以每股二十八元之代價認購十萬股羚揚
    公司之股票），因羚揚公司尚未向主管機關申請增加資本並印製增資股票，乃僅
    先交付普通股股份入股確認書（下簡稱入股確認書）予各認購投資人，迄至七十
    九年五月間止，謝明宏、郭明寬以上開方法向各認購人共詐得增資款項三千五百
    萬元，謝明宏將之存入臺灣省合作金庫（下簡稱省合庫）儲蓄部活期存款第一二
    六一八-六帳號。
二、嗣謝明宏以羚揚公司於七十九年五月十五日經董事會決議現金增資一億六千萬元
    為由，明知上開募集之增資款三千五百萬元及其於七十九年七月二十六日透過友
    人張鎮南向甲○○所調借，經甲○○匯入省合庫東臺北支庫活期存款第０五四七
    八-三帳號之八千五百萬元，及臺北市第七信用合作社總社（下稱七信）營業部
    活期存款第０一九八四-五帳號之四千萬元（共一億二千五百萬元），均非如附
    表所示謝明宏、謝石陣等十六人所繳納之股款，竟於七十九年五月二十六日，在
    不詳地點填載「羚揚公司股東繳納明細表」，虛列如附表所示之股東每人增資如
    附表所載之金額均已繳足，合計一億六千萬元，於同年五月三十日持上開省合庫
    、七信之存款證明、股東繳納股款明細表及其他相關文件等，委由不知情之成年
    會計師徐世榮據以向經濟部申請公司增加資本變更登記後，旋即將該三千五百萬
    元提領一空，借款一億二千五百萬元則由甲○○持其所保管之上開存款簿、印章
    ，於同月二十九日領出。謝明宏對於羚揚公司應收之股款，股東並未實際繳納，
    而以申請文件表明收足。
三、乙○○於七十九年五月十日設立春蕙實業有限公司（下簡稱春蕙公司），自任負
    責人，並為商業負責人，明知春蕙公司於七十九年五月二十四日並無出售羚揚公
    司「美國ＡＰＶ易開罐生產線」「美國ＡＰＶ無菌鋁箔包生產線」「日本罐
    自動販賣機」等機器設備，竟於同日以春蕙公司預收定金為由，填製七十九
    年五月二十九日期，金額分別為二千六百萬元、三千二百萬元及五千六百七十五
    萬元之不實統一發票會計憑證三紙，交付予丙○○於前開羚揚公司向經濟部申請
    增加資本變更登記時，充作股東繳納資本業已動用之憑證。
四、其後錢櫃公司旋自七十九年七月十二日起停止營業，隔年五月十三日向臺北市政
    府建設局申請公司解散登記；羚揚公司則於八十年七月間申請變更公司名稱為羚
    揚工業股份有限公司後，於八十年十一月二十日他遷不明，而於八十二年二月間
    因開始營業後自行停止營業六個月以上，遭經濟部依法命令解散，投資人黃文眉
    等始知受騙。案經被害人黃文眉告訴，及由臺灣臺北地方法院檢察署檢察官自動
    檢舉偵查起訴。
    理      由
壹、被告謝明宏詐欺部分：
一、被告謝明宏供認其係羚揚公司負責人，該公司有於前開時地掣發普通股股份入股
    確認書予認購人，對外募集認股增資共三千五百萬元等事實不諱，並有羚揚公司
    員工認股說明書、入股確認書及省合庫儲蓄部活期存款第一二六一八-六帳號（
    戶名：羚揚公司）三千五百萬元存款資料可稽（見原審卷第一宗第五十八至七十
    八頁、偵字第一二四一五號卷第八十一、八十二頁）。惟與已判決確定之共同被
    告郭明寬均否認有詐欺之犯行，謝明宏辯稱：羚揚公司早於七十六年三月二日即
    合法設立，至七十九年一月間，為求擴展業務，乃依公司法規定增資招募股份，
    並於認股說明書中就羚揚公司之發展沿革、營業項目等詳加說明，伊並無公訴人
    所認定之暗示羚揚公司股票可能即將上市，必將獲利之情形，投資人並不會因伊
    暗示股票可能上市即陷於錯誤，且伊與告訴人黃文眉未曾有任何聯絡，更無施用
    詐術使告訴人陷於錯誤之餘地，再公司發行股票依法應向主管機關辦理申請手續
    ，本件告訴人向羚揚公司認購增資股時，羚揚公司尚未辦妥申請手續，故先行印
    製入股確認書，嗣於申請手續辦妥後再將增資股票交告訴人換取上開憑證，並無
    違誤。又羚揚公司所募集之三千五百萬元，均係作為投資宜蘭先勝實業有限公司
    「魚罐頭工廠」，及桃園輪胎工廠之用，並無於募集之初施用詐術，亦無將招募
    所得款項納為己有云云。郭明寬則辯稱：羚揚公司係依法增資招募股份，其認股
    說明書內所述「股票上市優點」、「股票上市流程」係使投資者瞭解股票上市之
    程序，並非暗示羚揚公司股票即將上市且必將獲利，又告訴人係透過高李繡屏及
    李王曼瓊在錢櫃公司購買股票，並未與伊見面，伊自無施用詐術之餘地云云。
二、然查，被告謝明宏先於七十九年一月一日與錢櫃公司簽約，聘請錢櫃公司擔任經
    營管理顧問，並約定以錢櫃公司上開營業處所作為羚揚公司臺北辦事處，以辦理
    羚揚公司增資案臨時股務中心，被告郭明寬始於同年月六日向臺北市政府建設局
    申請設立錢櫃公司等情，有該七十九年一月一日簽訂之契約書及臺北市政府建設
    局七十九年一月八日建一字第０九０一二一號函稿影本在卷可憑（見偵字第一一
    三七號偵查卷第一一二頁正反面、偵字第一六四六八號偵查卷第一五一頁反面）
    ；而錢櫃公司於七十九年間營業稅申報資料，其中二月及四月份進銷項部分均最
    高僅數萬元，至同年六月份即無任何進銷項資料，有臺北市稅捐稽徵處松山分處
    八七、十二、二四北市稽松山甲字第八七０四四八八三００號函所檢送之營業稅
    申報相關資料可稽（見本院上訴卷第一宗第一四三至一四五頁）。又羚揚公司於
    七十九年五月間辦理現金增資完畢後，錢櫃公司旋於同年十月二十九日申請暫停
    營業登記，復於八十年五月十三日申請解散登記，有臺北市政府建設局八十四年
    五月六日函送之錢櫃公司登記案卷影本在卷可徵（見偵字第一六四六八號偵查卷
    第一七一頁反面、第一八０頁反面），足認錢櫃公司之設立僅為辦理羚揚公司之
    現金增資事宜而已，並無其他任何營業之事實，此與一般公司設立登記之營業常
    態，已屬異常之舉。被告雖以其羚揚公司所募集之增資款三千五百萬元，係以羚
    揚公司投資宜蘭先勝實業有限公司「魚罐頭工廠」，及桃園輪胎工廠，兩項投資
    總額高達四千多萬元為辯，並提出上開投資之有關證據資料為證（見本院上訴卷
    第二宗第八十九至九十三頁、第一一五至一一七頁）。然查，上開所謂投資之有
    關證據資料，係被告私人製作之文書，其真正性已不無疑問，況依卷附前揭員工
    認股說明書所載「增資用途及資金運用」之說明，本件增資案所募集之資金，係
    預定運用於「購買日本富士牌自動販賣機」、「加蓋新廠房」、「新增第二條生
    產線設備」、「增購運銷專車」、「國內行銷體系之建立及產品研究開發費用」
    「產品行銷企劃及宣傳廣告費用」「原料及週轉金」等項目（見原審卷第一宗第
    六十六頁反面），顯與被告所辯係投資「魚罐頭工廠」「輪胎工廠」不符，參以
    被告並不否認有提領上開三千五百萬元之情事，足見被告假藉羚揚公司辦理現金
    增資為由，與郭明寬共謀以上開方法，誘使投資人陷於錯誤而認股交付金錢，再
    由被告以上述名目將籌得之資金挪充為己用之事證明確，所辯上情，無非飾卸之
    詞，不足採信。被告此部分犯行，堪以認定。
貳、被告謝明宏違反公司法部份：
一、右開犯罪事實二部分，業據被告謝明宏供認不諱（見本院更一卷第六十八、一二
    二、一二三頁），並有羚揚公司登記案卷所附之七十九年五月十五日董事會議紀
    錄、同年五月三十日委由徐世榮會計師以「增加資本」為由辦理公司變更登記申
    請書及所檢附之「股東繳納股款明細表」「七十九年五月二十六日銀行存款明細
    表」等文件可參（見偵字第一六四六八號卷第十七至十九頁、第二十三至二十四
    頁、第三十五至三十六頁反面）。依上開銀行存款明細表所載，其中省合庫儲蓄
    部活期存款第一二六一八-六帳號存款三千五百萬元，係羚揚公司對外向大眾募
    集認股之增資款；其中省合庫東臺北支庫活期存款第０五四七八-三帳號之存款
    八千五百萬元，及七信營業部活期存款第０一九八四-五帳號之存款四千萬元，
    則係被告向案外人甲○○之借貸款（詳後述），均非如附表所示股東增資認股
    所繳納之股款甚明。
二、羚揚公司之股東陳振立於其被訴詐欺一案，在原審雖陳稱其於羚揚公司增資時曾
    交付一百五十餘萬元予被告謝明宏，被告亦當庭附合其說詞（見原審卷第一宗第
    三三八頁反面、第三三九頁），惟陳振立於偵查中則謂其出資一千五百萬元（見
    偵字第一一三七號偵查卷第四十五頁），核其前後供述已有不一，且陳振立當時
    係從事水泥工之工作，此並經其供述在卷（見原審卷第一宗第三三八頁反面），
    又其自七十四年至八十一年間亦未辦理所得稅結算申報，亦有財政部臺灣省南區
    國稅局八十六年七月七日南區國稅資字第八六０五一一一七號函在卷可稽（見八
    十六年度偵續二字第一五三號偵查卷第七十頁），是依陳振立之經濟狀況，並無
    資力可以出資一千五百萬元投資羚揚公司。依此情形並參酌上開銀行存款明細表
    所載資金之來源，則被告謝明宏在本院所為如附表所示之股東均未繳納股款之供
    述，應屬真實，而可採信。被告為羚揚公司負責人，其公司應收之股款，股東並
    未實際繳納，而以申請文件表明收足之事證，至臻明確，此部分犯行，亦堪認定
    。
參、被告乙○○違反商業會計法部分：
一、被告乙○○供認其係春蕙公司負責人，春蕙公司有於前開時間與羚揚公司簽訂機
    器設備買賣契約，並以收受定金為由，填製如事實欄三所載之三張統一發票交付
    給被告謝明宏之事實，並有該買賣契約書及統一發票影本等件附卷可稽（見偵字
    第一六四六八號偵查卷第一０七頁至第一０九頁、第七十九頁正反面），惟據辯
    稱：春蕙公司與羚揚公司並無關係，羚揚公司向春蕙公司購買機器設備並無不實
    ，僅因羚揚公司未付款，故伊已將原所開立之上開發票作廢云云。
二、然查，上開機器設備之交易金額，依買賣契約書所載總價高達二億三千三百四十
    七萬八千元，而被告乙○○始終無法提出其售賣該批機器設備之來源（見原審卷
    第一宗第一八０頁反面、第一八一頁），已足證渠等間並無實際之機器設備買賣
    行為。再查，被告乙○○雖於原審中提出業已加蓋「作廢」章之統一發票（第三
    聯）影本三紙（見原審卷第一宗第一一一至一一三頁），以為其並未制作不實發
    票之論據。但上開未作廢之統一發票（第二聯）係附於經濟部羚揚公司登記案卷
    內，充作羚揚公司股東繳納股金業已動用之憑據，此經本院調取上開登記案卷，
    核閱無訛。是該蓋有「作廢」字樣之統一發票，顯係被告乙○○就其所執有之一
    聯，臨訟加蓋「作廢」章於原所制作之發票上至明。被告明知並無交易之事實，
    而製作統一發票會計憑證之事證明確，所辯自無可取。被告乙○○違反商業會計
    法之犯行，堪以認定。
肆、被告謝明宏係羚揚公司負責人，核其所為，（一）就佯以增資為由使他人陷於錯
    誤而交付增資股款部分，係犯刑法第三百三十九條第一項詐欺取財罪，其此部分
    犯行與已判決確定之郭明寬間，互有犯意之聯絡與行為之分擔，皆為共同正犯。
    先後多次詐欺犯行，時間緊接，所犯犯罪構成要件相同，顯係基於概括之犯意反
    覆而為，應依連續犯以一罪論。（二）被告行為後，公司法第九條有關公司負責
    人對於公司應收之股款，股東並未實際繳納，而以申請文件表明收足之罰則規定
    ，其第三項原規定「處五年以下有期徒刑、拘役或科或併科貳萬元以下罰金」，
    八十六年六月二十五日修正「貳萬元以下罰金」為「新台幣陸萬元以下罰金」（
    同月二十七日生效），刑度並未變更。又於九十年十一月十二日再次修正公布施
    行（同月十四日生效），修正規定將原規定由第三項前段，移列為第一項前段，
    並提高其罰金數額為「新台幣五十萬元以上二百五十萬元以下罰金」，比較新舊
    法結果，應適用有利於被告之八十六年六月二十五日修正之公司法第九條第三項
    規定處斷。核被告此部分所為，係犯八十六年六月二十五日修正之公司法第九條
    第三項之罪。起訴書認係犯刑法第二百十六條之行使第二百十五條之業務登載不
    實文書罪，稍有未洽，因不礙於事實之同一性，起訴法條應予變更。（三）被告
    所犯上開二罪，犯意各別，構成要件不同，應分論併罰。公訴人認有方法結果之
    牽連關係，亦有誤會。
伍、被告乙○○係春蕙公司負責人，並為商業負責人，其製作不實之統一發票會計憑
    證行為後，商業會計法於八十四年五月十九日經總統令修正公布（同月二十一日
    生效），舊商業會計法第六十六條第一款，已修正為新商業會計法第七十一條第
    一款，其刑度修正為「五年以下有期徒刑、拘役或科或併科新台幣十五萬元以下
    罰金」，較之舊商業會計法第六十六條之刑度係「五年以下有期徒刑、拘役或一
    萬元以下罰金」為重，比較新舊法結果，應適用有利於被告之舊商業會計法第六
    十六條第一款之規定。核被告乙○○所為，係犯行為時商業會計法第六十六條第
    一款之填製不實會計憑證罪。起訴書認係犯刑法第二百十六條之行使第二百十五
    條之業務登載不實文書罪，尚有未合，因不礙於事實之同一性，起訴法條應予變
    更。
陸、原審據以論科，固非無見。然查，原判決論處被告乙○○係詐欺罪之共犯，及被
    告謝明宏詐欺所得金額包括其向甲○○所借貸之一億二千五百萬元，及論處謝明
    宏違反商業會計法，而未論處其違反公司法之罪刑，暨被告二人上開犯罪符於中
    華民國八十年罪犯減刑條例規定，未依該條例予以減刑，均有未合。被告二人仍
    執前詞，否認犯罪，提起上訴，檢察官以原審對被告二人量刑過輕為由，執以上
    訴，固均無足取，然原判決既有上開可議之處，自屬無可維持，應由本院將原判
    決關於被告二人違反商業會計法部分予以撤銷改判。爰審酌被告謝明宏假藉公司
    增資對外募股，詐得三千五百萬元巨款，嚴重破害社會金融秩序，及虛以文件表
    明公司應收之股款，已由股東繳納，以辦理不實之增資登記，影響公司正常之營
    運；暨被告乙○○填製不實之統一發票，影響稅捐機關對於發票管理之真正，並
    渠二人之素行尚稱良好，有本院被告全國前案紀錄表可參，與其犯罪之動機、目
    的、手段、所生危害及犯罪後態度等一切情狀，分別量處如主文第二、三項所示
    之宣告刑。被告二人上開犯罪，均係在七十九年十月三十一日前，合於中華民國
    八十年罪犯減刑條例第四條第二項規定，應依同條例第二條第一項第二款乙類第
    三目規定，就各該宣告刑減輕其刑二分之一。被告謝明宏部分，並定其應執行之
    刑。被告乙○○行為後，勘亂時期罰金罰鍰提高標準條例已於八十年五月六日修
    正為罰金罰鍰提高標準條例，其第二條第一項關於依刑法第四十一條易科罰金之
    規定，又於八十二年二月五日修正為「就其原定數額提高為一百倍折算一日」；
    刑法第四十一條易科罰金之折算標準，亦於九十年一月十日修正公布。比較新舊
    法結果，以八十年五月六日修正之罰金罰鍰提高標準條例，及九十年一月十日修
    正之刑法第四十一條第一項有利於被告，依上開規定諭知易科罰金之折算標準。
柒、公訴意旨另以：（一）被告謝明宏與乙○○共同以羚揚公司對外募集增資之方式
    詐取投資者認購之股款達一億六千萬元以上（其中被告謝明宏詐欺所得，應扣除
    前已論罪之三千五百萬元），因認被告二人此部分涉犯詐欺取財罪嫌。（二）丙○○、乙○○為羚揚公司處理事務，係從事業務之人，亟謀以合法手段取得上開
    增資之款項，竟共同意圖為自己不法之利益，於七十九年五月十日又申請設立春
    蕙公司，由乙○○為負責人，並列丙○○之姊妹謝秀美、黃謝梅、乙○○之兄弟
    陳朝進、陳振益等人為股東，同年五月二十四日，假藉羚揚公司向春蕙公司購買
    「美國ＡＰＶ易開罐生產線、無菌鋁箔包生產線、日本自動販賣機」為幌，雙方
    虛偽訂立總價二億三千三百四十七萬八千元不實之買賣契約書，定金高達一億一
    千四百七十五萬元，且明定羚揚公司應以現金支付定金，丙○○遂於七十九年五
    月二十九日，自前開省合庫東臺北支庫及七信合作社合計提領一億二千三百八十
    五萬元，先轉帳交付予春蕙公司現金一億一千四百七十五萬元，同日乙○○再以
    春蕙公司預收定金款之名義，填製上開統一發票三張（被告乙○○此部分犯罪，
    業如前述），交付丙○○，以沖抵羚揚公司之帳目，另提領之其餘九百一十萬元
    併同前開省合庫儲蓄部帳戶內之三千五百萬元，均由丙○○在其業務上作成之羚
    揚公司股東往來帳目上，編列不實之「償還股東墊款」名義納入私囊，而為違背
    其任務之行為，均足以生損害於羚揚公司之投資股東之利益。因認被告二人此部
    分涉犯背信及行使業務上登載不實文書罪嫌。
捌、被告二人均否認上開被訴之犯行。經查：
（一）被告謝明宏供稱羚揚公司增資募集至七十九年五月間，因股票市場崩跌，故僅
      募得三千五百萬元，乃透過友人張鎮南向甲○○調借一億二千五百萬元，並於
      七十九年五月二十六日匯入上開七信合作社及省合庫東台北支庫帳戶，金額分
      別為四千萬元及八千五百萬元，伊即將該二帳戶之印鑑及存摺交張鎮南或甲○○持有，俾憑擔保，但甲○○所匯入該二帳戶之共一億二千五百萬元隨即由其
      指派之吳惠蘭等人於同年月二十九日提領一空，羚揚公司增資一億六千萬元中
      之一億二千五百萬元係借得湊數之款，實際僅募得三千五百萬元等語，並提出
      七信合作社及省合庫東台北支庫之上開帳戶活期存款存摺及前開資金來源、吳
      惠蘭自上述帳戶領出存款之證明，暨吳惠蘭領出上開存款後之資金流向等資料
      影本（見本院上訴卷第一宗第一０七頁反面、第一０八頁、第一一０頁至第一
      二二頁；第二宗第八十七頁反面、第九十五頁至第一一四頁）。而證人張鎮南
      、甲○○於原審及本院審理中，均證稱被告謝明宏於七十九年五月間確曾透過
      張鎮南向甲○○調借一億二千五百萬元（部分款項係甲○○再向他人借來轉借
      ），並匯入羚揚公司在上開七信合作社及省合作金庫東台北支庫之帳戶內，而
      謝明宏則將羚揚公司之廠房土地所有權狀及蓋好印鑑章之抵押文件，暨羚揚公
      司在上開合作社、合作金庫帳戶之印鑑及存摺交予甲○○保管、持有，嗣甲○○因風聞有偽造之羚揚公司入股確認書流傳在外，乃於數日後即派其員工吳惠
      蘭等人將借款取回。有去找過吳惠蘭請她來作證，但已找不到等情（見原審卷
      第二六０頁正、反面、第二七二頁正、反面；本院上訴卷第二宗第四頁、第五
      頁、第十六頁反面至第十八頁；本院上更一卷第一三八至一四一頁）。依此，
      則被告謝明宏所稱上開一億二千五百萬元之增資款係向案外人甲○○借得，並
      已由貸與人甲○○領回之情詞，即堪採信。又羚揚公司係委由錢櫃公司郭明寬
      辦理前開對外募集增資事宜，所募得之款項悉由被告謝明宏提領，被告陳春惠
      雖係該公司副理，但依卷證並無乙○○亦參與詐欺之情事，共同被告謝明宏亦
      陳稱「募股部分乙○○並沒有參與」等語（見本院上更一卷第一五九頁），所
      供核與被告乙○○之辯解相符，堪認被告乙○○就募股詐欺一事，應未與聞其
      事。
（二）又春蕙公司與羚揚公司簽定之上開機器買賣契約，及被告乙○○填製之前述三
      張統一發票，固均有不實，業如前述。但起訴書所指於七十九年五月二十九日
      ，自上開七信合作社及省合庫東台北支庫帳戶提領一億二千三百八十五萬元部
      分，其提領人即為原匯款人（貸與人）甲○○，詳如前述。是起訴書認上開款
      項係由被告謝明宏提領再匯入支付上開機器之買賣價金，以此侵吞羚揚公司對
      外募集之增資款一億二千五百萬元，而認渠等有違背任務之行為，即有誤會。
      被告二人均稱上開買賣俱未支付任何款項，應屬可信。卷查羚揚公司自七十九
      年二月間至五月間所支付之廣告費、原料費用等，共由被告謝明宏代付九百一
      十三萬一千三百五十六元之款項，有各該轉帳傳票及發票在卷足憑（見偵字第
      一六四六八號卷第八四頁至第一０一頁），依各該發票金額多有零頭，而非整
      數，並參酌羚揚公司該次募集增資款，衡情確應有各項款項之支出，則羚揚公
      司就此部分編列還款項目「九百一十萬元」部分，尚無證據足以證明有何不實
      。又羚揚公司於七十九年五月二十五日之股東往來帳目中雖提列「還股東丙○○」三千五百萬元，茲查該三千五百萬元即係羚揚公司此次對外募股所得之款
      項，核其於五月二十六日尚未有動支此筆款項之情形，此觀前揭省合庫儲蓄部
      帳戶之存提紀錄甚明。卷查羚揚公司就此部分亦無製作「轉帳傳票」「現金支
      出傳票」，是此部分之記載應屬「應付帳款」。被告謝明宏供稱：「（為何其
      中會有清償股東之帳目列入？）可能是會計作帳的。」等語（見本院上訴卷第
      一宗第一二九頁反面）。依該帳目之記載，並無被告謝明宏之簽章（見偵字第
      一六四六八號卷第八十三頁），則被告是否「明知」，已屬可疑。又刑法第二
      百十五條之業務登載不實罪，係屬己手犯，並無間接正犯規定之適用（修正前
      商業會計法第六十六條第一款之明知不實記入帳冊罪，亦然），則在該帳目之
      記載既非被告謝明宏所親為，又無證據證明登載之會計人員亦屬明知不實而記
      入之情形，被告謝明宏此部分行為，自無起訴書所指涉犯刑法第二百十五條業
      務登載不實罪嫌之餘地。
（三）綜上所述，被告二人上開被訴之犯行，尚屬不能證明其犯罪，惟公訴意旨以被
      告二人此部分之犯行，與前開起訴判罪部分，有裁判上一罪關係，不另為無罪
      之諭知。
據上論斷，應依刑事訴訟法第三百六十九條第一項前段、第三百六十四條、第二百九
十九條第一項前段、第三百條、修正前商業會計法第六十六條第一款、八十六年六月
二十五日修正之公司法第九條第三項、刑法第十一條、第二十八條、第五十六條、第
三百三十九條第一項、第五十一條第五款、第四十一條第一項、第二條第一項、中華
民國八十年罪犯減刑條例第四條第二項、第二條第一項第二款乙類第三目、第八條第
一項、第十條、八十年五月六日修正之罰金罰鍰提高標準條例第一條前段、第二條第
一項，判決如主文。
本案經檢察官鄭龍照到庭執行職務
中　　　華　　　民　　　國　　九十三　　年　　　六　　　月　　 三十 　　日
                              臺灣高等法院刑事第十庭
                                  審判長法  官  溫　耀　源
                                        法  官  邱　同　印
                                        法  官  吳      燦
右正本證明與原本無異。
詐欺部分不得上訴。
其他部分如不服本判決，應於收受送達後十日內向本院提出上訴書狀，其未敘述上訴
之理由者並得於提起上訴後十日內向本院補提理由書（均須按他造當事人之人數附繕
本）。
          　　　　　　　　　　　　　　　書記官  陳　靜　姿
中　　　華　　　民　　　國　　九十三　　年　　　六　　　月　　 三十 　　日
附錄：本案論罪科刑法條全文
一、刑法第三三九條第一項
(普通詐欺罪)
意圖為自己或第三人不法之所有，以詐術使人將本人或第三人之物交付者，處五年以
下有期徒刑、拘役或科或併科一千元以下罰金。
二、八十六年六月二十五日修正公司法第九條第三項
第一項裁判確定後，由檢察機關通知中央主管機關撤銷或廢止其登記。但裁判確定前
，已為補正或經主管機關限期補正已補正者，不在此限。
三、修正前商業會計法第六十六條第一款
商業負責人，主辦及經辦會計人員，由左列各款情事之一者，處五年以下有期徒刑、
拘役或一萬元以下罰金。
　一、以明知為不實之事項而填製會計憑證或記入帳冊者。
